臺灣板橋地方法院民事判決　　　　　　　99年度訴字第2219號
原　　　告　曾喜彩
訴訟代理人　陳凱平律師
被　　　告　黃春蘭
訴訟代理人　羅子武律師
　　　　　　李志正律師
上列當事人間請求返還借款等事件，經本院於民國100年2月25日
言詞辯論終結，判決如下：
    主  文
被告應給付原告新臺幣玖拾伍萬貳仟捌佰壹拾捌元及自民國一百
年二月二十四日起至清償日止，按週年利率百分之五計算之利息
。
原告其餘之訴駁回。
訴訟費用由被告負擔十分之三，餘由原告負擔。
本判決第一項於原告以新台幣拾壹萬柒仟陸佰零陸元供擔保後
，得假執行。但被告如以新臺幣玖拾伍萬貳仟捌佰壹拾捌元為原
告預供擔保，得免為假執行。
原告其餘假執行之聲請駁回。
    事實及理由
一、原告主張：兩造前於民國92年3 月4 日結婚，95年3 月8 日
    離婚。兩造於結婚前之91年7 月12日，以總價金新台幣（下
    同）760 萬元，共同向訴外人許慶豐簽約購買坐落新北市○
    ○區○○段541 、542 地號土地（應有部分均504/10萬）及
    其上，建號2540號，門牌號碼為新北市○○區○○路326 號
    4 樓之2 之建物（下稱系爭不動產），登記所有權為兩造各
    1/2 ，依該買賣契約第2 條約定：「(一)本約簽訂時，甲方（
    即兩造）應付乙方（即出賣人許慶豐）價款之一部分計新台
    幣貳佰拾萬元... 。(二)第貳次付款：雙方議定甲方付清尾
    款給乙方新台幣伍佰拾萬元正... 。」是被告為系爭不動
    產買賣契約之連帶債務人。而兩造購買系爭不動產時，因尚
    無足夠積蓄供付頭期款230 萬元，故於91年7 月12日買賣契
    約簽約當日，原告之弟曾喜炫帳戶先匯款130 萬元至原告之
    父曾義治帳戶（其中100 萬元即為系爭不動產之款項），曾
    義治再將230 萬元匯入原告帳戶，原告再以230 萬元之支票
    交付出賣人許慶豐作為系爭不動產買賣價金之頭期款，另尾
    款530 萬元為同年7 月31日以支票交付出賣人許慶豐。故該
    頭期款230 萬元為原告所支付，而被告為系爭不動產買賣契
    約之連帶債務人，故原告先位依據民法第280 條、第281 條
    之規定，請求被告給付其應負擔之部分115 萬元（計算式：
    230 萬元÷2 ＝115 萬元）。退步言之，如認原告先位主張
    無理由，則原告備位依據消費借貸之法律關係，請求被告給
    付115 萬元。蓋系爭不動產之頭期款230 萬元，係由曾喜炫
    、曾義治分別借款100 萬元、130 萬元予兩造。而曾喜炫借
    款100 萬元部分，曾喜炫已於100 年1 月21日發函通知被告
    ，將上開借款債權讓與原告。另原告之父曾義治借款130 萬
    元予兩造部分，因曾義治已於94年間過世，上開借款債權由
    訴外人曾黃蘭香（妻）、曾雪寧（女）、曾喜炫（子）及原
    告4 人共同繼承，而曾黃蘭香、曾雪寧、曾喜炫已於100 年
    1 月21日發函通知被告，將上開繼承之借款債權讓與原告。
    是無論系爭不動產之頭期款230 萬元係分別由曾喜炫、曾義
    治借予原告，再由原告將其中115 萬元借予被告，或由曾喜
    炫、曾義治借予兩造，原告均得依消費借貸之法律關係請求
    被告返還，且原告已於100 年1 月21日發存證信函催告被告
    於1 個月內為清償，上開存證信函於100 年1 月22日送達被
    告，是被告至遲應於100 年2 月22日前為清償，惟被告屆期
    未清償，依法利息應自100 年2 月23日起算，為計算之便利
    並求明確，原告爰將本件請求之全部金額之利息起算點，均
    自100 年2 月24日起算。另就系爭不動產之尾款530 萬元部
    分，因被告為系爭不動產買賣契約之連帶債務人，而原告於
    91年7 月31日將尾款530 萬元給付出賣人許慶豐，自得依民
    法第280 條、第281 條之規定，請求被告給付其應負擔之部
    分265 萬元（計算式：530 萬元÷2 ＝265 萬元），惟此部
    分金額，原告僅先請求753,363 元（即相當於91年9 月至94
    年8 月止，原告向訴外人板信商業銀行貸款530 萬元所繳交
    之本息1,506,726 元之1/2 ）。又尾款530 萬元部分，兩造
    原係向板信商業銀行（下稱板信商銀）貸款，後因該行不願
    調降房貸利率，兩造於94年9 月起，轉向訴外人兆豐國際商
    業銀行（下稱兆豐商銀）重新貸款530 萬元（此筆款項除清
    償前板信商銀剩餘借款外，餘款兩造並共同購買1 個停車位
    ），自94年9 月起至99年12月24日止，原告共繳本息1,905,
    635 元。而上開向兆豐銀行之貸款，兩造均為共同借款人，
    依兆豐商銀之借款契約，兩造為連帶債務人，然上開本息1,
    905,635 元均為原告向兆豐商銀所繳納，原告自得依民法第
    280 條、第281 條之規定，請求被告給付952,818 元（計算
    式：1,905,635 元÷2 ＝952,818 元）。是本件原告請求被
    告給付之金額，合計2,856, 181元（計算式：115 萬元＋75
    3,363 元＋952,818 元＝2,856,181元）等語。併為聲明：
    (一)被告應給付原告2,856,181 元，及自100 年2 月24日起至
    清償日止，按年息5%計算之利息。(二)原告願供擔保，請准宣
    告假執行。
二、被告則抗辯：
  (一)兩造於92年3 月4 日結婚，在此之前，即91年7 月間，原告
    熱烈追求被告，且為讓被告安心、信任及表誠意，故無條件
    出資購買系爭不動產，並將1/2 之所有權贈與被告，而登記
    1/2 之所有權於被告名下，因此，被告從未過問系爭不動產
    金錢之事宜，原告亦未要求被告支付任何一期之貸款款項。
    甚且，兩造經歷離婚及其他訴訟，原告亦未向被告請求返還
    借款事宜，足證系爭不動產1/2 為被告贈與被告。又系爭不
    動產並非被告向原告或其他人借款而與原告共同購買，否則
    系爭不動產既非一次付清買賣價金，而有後續貸款繳付情形
    ，但後續向板信商銀貸款530 萬元部分，係由原告為借款人
    ，而因被告為系爭不動產之所有權人之一，故為該筆借款之
    連帶保證人，並非共同借款人，足證被告並未與原告間有頭
    期款之1/2 即115 萬元之借貸關係。至被告亦為系爭不動產
    買賣契約之買方，僅為移轉系爭不動產1/2 所有權之便利，
    但不足證明該買賣價金即是被告向原告所借款項。另證人曾
    喜炫之證言並不實在，曾喜炫與被告並不熟識，被告當時未
    與原告訂婚或結婚，如此情況下，豈會未立字據或要求利息
    、還款期日等文件簽立。退萬步而言，既然知道是為買不動
    產而借款，至少也會設定抵押權在原告、被告日後購買之不
    動產上，惟曾喜炫、曾義治竟未為此等行為，顯不符常情，
    是否確與被告間有借貸關係，不無疑問。被告否認原告所提
    曾喜炫130 萬元取款憑條、曾義治匯款申請書等文件之實質
    真正，即應不得證明兩造間，或曾喜炫、曾義治與被告間有
    借貸關係。縱曾喜炫、曾義治之繼承人將尚未證明之債權為
    移轉予原告之表示，亦無意義，更無從達到債權移轉之結果
    。
  (二)又原告主張兩造共同向板信商銀借款530 萬元，被告否認，
    原告向板信商銀借款330 萬元及200 萬元，合計530 萬元之
    借據上，均記載被告為連帶保證人，皆屬原告應負擔之債務
    。因此原告主張其自91年9 月起至94年8 月止，就板信商銀
    所貸款項530 萬元而繳納之本息向被告主張應負擔1/2 云云
    ，於法無據。
  (三)另被告亦未與原告共同向兆豐商銀（即原中國國際商業銀行
    ）借款530 萬元，被告於向兆豐商銀借款關係中，係立於連
    帶保證人之地位，蓋因該借款係以系爭不動產擔保，故清楚
    明白的以「連帶保證人之表示」於兆豐商銀之借款契約書中
    ，在原告已簽名為甲方（即借款人欄）後，被告在簽名欄及
    對保欄內，於連帶保證人項下簽名並用印，且影印簽名用印
    後之借款契約書（被證6 ）備查，故被告與兆豐商銀間之意
    思合致，應是連帶保證關係，而非借款人之關係。依據被告
    在簽名、用印當時之該借款契約書（被證6 ）第1 頁「立約
    人」之甲方欄，係屬空白，並未填寫，原因是被告並非借款
    人甲方，故認為要否載入原告之姓名乃屬原告與銀行之程序
    ，至於對保過後，該立約人欄卻出現之被告姓名，實非由被
    告所親筆書寫，另有關契約之用印部分，被告僅於重要欄位
    「連帶保證人」項下簽名及用印，隨後如同一般對保習慣續
    由銀行員將整份文件其他處用印完成。另於該契約書數條文
    處（例如：第9 、12、13、17條、特別條款），都載有保證
    人、連保人等字眼，被告當認為該借款契約書之連帶保證人
    應屬被告無訛，至於個別商議條款內縱有記載「甲方茲聲明
    本契約之借款屬連帶債務，甲方任何一人對乙方之債務各負
    全部給付之責任」云云，至此據被告之理解，該契約之甲方
    仍僅原告一人，被告乃僅負連帶保證人應有之連帶責任，因
    其文字並非記載被告亦為借款人，倘若如此，被告不會僅在
    該借款契約書之連帶保證人欄處簽名，而應在甲方欄位簽名
    。況且個別商議條款前之特別條款仍載有詳細之連帶保證人
    之責任，且以粗體字繕打，被告理應注意此一內容，而非注
    意記載「甲方」即原告所應負責之文字及內容。所以原告徒
    以上開文字作為被告係該借款契約之借款人，應不可採。又
    被告知悉本件訴訟後，於99年8 月12日再向兆豐商銀調閱該
    借款契約書時（被證7 ），赫然得知該借款契約書已遭更改
    ，簽名欄連帶保證人旁遭加註「甲方」，但連帶保證人處未
    有刪除線，且於對保欄處，僅將連帶保證人劃線，但並未加
    註「甲方」。後再經被告於99年12月20日再向兆豐商銀調閱
    該借款契約書時（被證8 ），竟又發現於簽名欄之連帶保證
    人遭劃線，及對保欄處另加註「甲方」2 字；更離譜的是，
    被告於99年12月22日再向兆豐商銀調閱該借款契約書（被證
    9 ），又發現於對保欄處所加註之「甲方」筆跡、位置及劃
    線線條長短，又與99年12月20日調閱之被證8 之資料不一致
    。依上述被證6 借款契約書，被告為連帶保證人，兆豐商銀
    竟未經被告同意或授權，私下製作不實之借款契約書，且出
    現3 種不同版本，足證兆豐商銀為掩飾實情而製作不實之借
    款契約書，被告當無因此成為該借款之借款人。而被告所提
    出之借款契約書，即與兆豐商銀製作之不實之借款契約書相
    同，故亦不得作為被告為該借款之借款人之證明。因此，原
    告主張其向兆豐商銀借款530 萬元自94年9 月起至99年12月
    止所繳貸款本息，被告應負擔1/2 ，應無理由。
  (四)併為答辯聲明：1.原告之訴駁回。2.如受不利判決願供擔保
    ，請准宣告免為假執行。
三、兩造不爭執事項：
  (一)兩造於91年7 月12日與訴外人許慶豐簽立不動產買賣契約書
    ，向許慶豐買受系爭不動產，買賣價金合計760 萬元。其中
    頭期款230 萬元係由原告支付予出賣人許慶豐，尾款530 萬
    元則係以系爭不動產向板信商銀抵押貸款530 萬元後，以貸
    得金額支付賣方，該筆貸款由原告擔任借款人，被告擔任連
    帶保證人，每期應攤還板信商銀之本息，均係由原告所繳納
    。系爭不動產則基於上開買賣契約於91年7 月30日辦理所有
    移轉登記予兩造名下，兩造權利範圍各1/2 ，並有不動產買
    賣契約書影本1 份、系爭不動產登記謄本2 份、板信商銀之
    借據影本2 紙、土地登記申請書影本、土地建築改良物抵押
    權設定契約書影本各1 份附卷可稽（見本院卷第178 至181
    頁、第66至69頁、第37頁、第156 頁、第38至39頁、第40至
    41 頁 ）。
  (二)兩造所共有之系爭不動產於94年4 月間設定第一順位最高限
    額636 萬元之抵押權予兆豐商銀，設定債務人及義務人為兩
    造，實際貸款金額為530 萬元，每期應攤還兆豐商銀之本息
    自94年9 月至99年12月均係由原告繳納，並有系爭不動產登
    記謄本、兆豐銀行南京東路分行99年11月16日（九九）兆銀
    吉字第0073號函，及隨函檢送之借款契約書、支用書、放款
    帳號歷史資料查詢表、還款明細表等件影本附卷可稽（見本
    院卷第66至69頁、第70至92頁）。
四、就原告先位依民法第280 條、第281 條之規定請求被告給付
    115 萬元部分：
  (一)原告主張：兩造於91年7 月12日以總價金760 萬元共同向訴
    外人許慶豐簽約購買系爭不動產，頭期款230 萬元為原告所
    支付，依該買賣契約第2 條約定：「(一)本約簽訂時，甲方（
    即兩造）應付乙方（即出賣人許慶豐）價款之一部分計新台
    幣貳佰拾萬元... 。(二)第貳次付款：雙方議定甲方付清尾
    款給乙方新台幣伍佰拾萬元正... 。」是兩造為系爭不動
    產買賣契約之連帶債務人，故原告先位依據民法第280 條、
    第281 條規定請求被告給付其應分擔之1/2 之頭期款，即11
    5 萬元等語。被告雖不否認其亦為系爭不動產買賣契約之買
    受人，惟否認就該買賣價金應與原告負連帶給付義務，並以
    ：系爭不動產1/2 之所有權登記在被告名下，係因原告贈與
    被告之故等語茲為抗辯。
  (二)按數人負同一債務，而其給付可分者，除法律另有規定或契
    約另有訂定外，應各平均分擔之，民法第271 條前段定有明
    文。又依同法第272 條第1 、2 項規定：「數人負同一債務
    ，明示對於債權人各負全部給付之責任者，為連帶債務。」
    、「無前項之明示時，連帶債務之成立，以法律有規定者為
    限。」。本件兩造雖共同於91年7 月12日，以總價金760 萬
    元向訴外人許慶豐購買系爭不動產，而對許慶豐負有同一買
    賣價金760 萬元之給付義務。惟該不動產買賣契約書（見本
    院卷第178 至181 頁），僅約定買方（即兩造）應給付賣方
    價金760 萬元，並未明白約定原告及被告就該買賣價金對於
    許慶豐各負全部給付之責任。而該買賣價金給付義務為金錢
    之債，其性質並非不可分，買賣雙方又未約定買方2 人即兩
    造應負連帶給付之義務，是依前開法文規定，應由兩造平均
    分擔之，並非由兩造負連帶給付之責，因此，兩造非屬連帶
    債務人。而民法第280 條係規定：「連帶債務人相互間，除
    法律另有規定或契約另有訂定外，應平均分擔義務。但因債
    務人中之一人應單獨負責之事由所致之損害及支付之費用，
    由該債務人負擔。」、第281 條第1 、2 項係規定：「連帶
    債務人中之一人，因清償、代物清償、提存、抵銷或混同，
    致他債務人同免責任者，得向他債務人請求償還各自分擔之
    部分，並自免責時起之利息。」、「前項情形，求償權人於
    求償範圍內，承受債權人之權利。但不得有害於債權人之利
    益。」，均係就連帶債務人相互間之權利義務所為之規定。
    故本件兩造間既非連帶債務人，原告自無從依據民法第280
    、281 條規定向被告為請求。是原告主張系爭不動產買賣價
    金之頭期款230 萬元為其所支付一節，雖提出支票影本1 紙
    為證（見本院卷第184 頁），並為被告所不爭執，而堪信為
    真實，然其先位依民法第280 、281 條規定請求被告償還11
    5 萬元，仍屬無據，而無理由。
五、就原告備位依消費借貸之法律關係請求被告給付115 萬元部
    分：
  (一)按民法第474 條第1 項規定：「稱消費借貸者，謂當事人一
    方移轉金錢或其他代替物之所有權於他方，而約定他方以種
    類、品質、數量相同之物返還之契約。」故消費借貸係要物
    契約，原告主張金錢消費借貸關係存在，應先就其發生所須
    具備之特別要件，即「金錢之交付」及「借貸意思表示互相
    一致」負舉證之責任，若其先不能舉證，則被告就其抗辯事
    實即令不能舉證，或其所舉證據尚有疵累，仍應駁回原告之
    請求，有最高法院81年度台上字第2372號裁判要旨、87年度
    台上字第2734號裁判要旨可資參照。
  (二)原告主張：系爭不動產買賣之頭期款230 萬元，係兩造共同
    向原告之父曾義治借款130 萬元、弟曾喜炫借款100 萬元，
    並由曾義治將230 萬元匯入原告帳戶後，再由原告於91年7
    月31日以支票交付出賣人，而曾義治、曾喜炫上開對被告之
    借款債權均已讓與原告，並皆已於100 年1 月21日發函通知
    被告，故無論該230 萬元係分別由曾義治、曾喜炫借予原告
    ，再由原告將其中115 萬元借予被告，或由曾義治、曾喜炫
    借予兩造，原告備位均得依消費借貸之法律關係請求被告返
    還等語，惟被告否認與原告間，或與曾義治、曾喜炫間，有
    原告上開主張之消費借貸關係存在，故應由原告就其主張負
    舉證之責。
  (三)惟查：原告主張兩造係共同向曾義治借款130 萬元、曾喜炫
    借款100 萬元，雖提出曾義治匯款130 萬元之取款憑條影本
    、曾喜炫匯款100 萬元之匯款申請書影本各1 紙為證（見本
    院卷第182 、183 頁），然此並不能證明曾義治、曾喜炫匯
    款之原因關係為何。另證人曾喜炫雖到庭證稱：「（問：你
    跟原告之間有無金錢往來？）原告與被告二人說要買房子，
    我不記得是哪一年他們要買房子，原告跟被告說買的房子就
    登記二人名下一人一半，被告就說錢他會另外跟原告算，我
    跟我父親就把錢借給原告與被告二人共230 萬元，我知道的
    就是這樣子。」、「（問：當時是何人跟你說要借錢？）是
    原告與被告二人一起開口跟我說的，是我哥哥先開口的，但
    是被告也在場。」、「（問：被告是否有說要借？）有的，
    被告也有說要借，所以我們才會同意要借。」、「（問：你
    跟你父親是把錢借給何人？）就是把錢借給原告與被告二人
    ，因為他們二人要買房子，錢給他們運用，原告跟被告二人
    約定房子是要登記一人一半。」、「（問：錢是借給原告還
    是被告？還是原告與被告二人？）當時沒有講的很明確。借
    錢的時候原告跟被告是說要一起借錢。」、「（問：錢是如
    何交付？）我把存摺交給我父親，所以存摺是由我父親去辦
    理，從我的帳戶是付了100 萬元，然後由我父親的戶頭匯出
    230 萬元，但是匯給何人我不清楚。」... 「（問：既然被
    告跟你借款為何沒有將款項直接交付給被告？）當初都是交
    給我父親負責，所以我就沒有管這筆錢原告跟被告如何使用
    。」等語，然曾喜炫為原告之弟，自難僅憑其證詞，即認被
    告有與原告共同向曾義治、曾喜炫借款之意。且曾義治、曾
    喜炫係將230 萬元之款項全部匯入原告之帳戶，並未交付予
    被告，故縱使兩造有共同向曾義治、曾喜炫借款之意，原告
    亦未舉證證明曾義治、曾喜炫有交付借款予被告，或被告有
    同意曾義治、曾喜炫將該筆借款全部交付予原告。因此，自
    不能認曾義治、曾喜炫與被告間有成立消費借貸契約。至原
    告另以：系爭不動產之買賣價金頭期款230 萬元係分別由曾
    喜炫、曾義治借予原告，再由原告將其中115 萬元借予被告
    云云，亦未提出任何證據證明兩造間有成立消費借貸之意思
    合致。是原告主張其備位得依消費借貸之法律關係請求被告
    清償115 萬元，亦無理由。
六、就原告依民法第280 條、第281 條之規定請求被告給付753,
    363 元部分：
    原告主張：系爭不動產之買賣價金尾款530 萬元係由原告於
    91年7 月31日給付出賣人許慶豐，而被告為該買賣契約之連
    帶債務人，原告自得依民法第280 條、第281 條之規定，請
    求被告給付其應負擔之部分即265 萬元，惟原告僅先請求75
    3,363 元（即相當於91年9 月至94年8 月止，原告向板信商
    銀貸款530 萬元所繳交之本息1,506,726 元之1/2 ）等語，
    惟被告與原告雖為系爭不動產買賣契約之共同買受人，然就
    系爭不動產買賣價金之給付義務，兩造為共同債務人，並非
    連帶債務人，已如前述。故原告依民法第280 、281 條關於
    連帶債務之規定，請求被告給付753,363 元，於法無據，不
    應准許。
七、就原告依民法第280 條、第281 條之規定請求被告給付952,
    818 元部分：
  (一)原告主張：系爭不動產之買賣價金尾款530 萬元，兩造原係
    向板信商銀貸款，後因該行不願調降房貸利率，兩造於94年
    9 月轉向兆豐商銀重新貸款530 萬元，除用以清償板信商銀
    剩餘借款外，餘款兩造並共同購買1 個停車位，自94年9 月
    起至99年12月24日止，原告共繳本息1,905,635 元。而上開
    向兆豐銀行之貸款，兩造為共同借款人，依兆豐商銀之借款
    契約，兩造為連帶債務人，故其得依民法第280 條、第281
    條之規定，請求被告給付1/2 即952,818 元等語。被告雖不
    否認有以系爭不動產為抵押向兆豐商銀借款530 萬元，除用
    以清償對板信商銀剩餘之借款債務，餘款兩造並共同購買1
    個停車位，及每期應清償之貸款本息均係由原告向兆豐商銀
    繳納，惟否認其為該筆借款之共同債務人，並以：其僅同意
    擔任該筆借款之連帶保證人，該借款契約書1 式2 份之正本
    ，係經其於連帶保證人欄簽章後，始遭變造劃線刪除「連帶
    保證人」字樣，並加上「甲方」2 字等前揭情詞置辯。
  (二)而查：經本院向兆豐商銀調取兩造以系爭不動產為抵押向該
    行借款之資料結果，經兆豐商銀南京東路分行於99年11月16
    日以（九九）兆銀吉字第0073號函覆本院以：借款人曾喜彩
    及共同借款人黃春蘭於94年間以系爭不動產為擔保，向該行
    申貸長期房屋貸款，貸款額度為530 萬元，撥款日期為94年
    9 月9 日，全數撥入借戶曾喜彩於該行國外部分行開立之存
    款帳戶內等語，並隨函檢送借款契約書、支用書、放款帳號
    歷史資料查詢表、還款明細表等件影本各1 份在卷供參（見
    本院卷第66至69頁、第70至92頁），而上開借款契約書第1
    頁「立約人」欄，及末頁立約人簽章欄、「對保簽名及簽章
    」欄，均記載甲方（即借款人）為原告及被告2 人。被告雖
    辯稱：其僅於該借款契約書末頁立約人簽章欄、「對保簽名
    及簽章」欄之連帶保證人處簽名、蓋章，其親自簽名蓋印處
    之「連帶保證人」文字遭劃線刪除，並改寫為「甲方」，係
    於其簽名蓋印後始遭變造等語，並提出其所持有之借款契約
    書影本1 紙（被證6 ，見本院卷第117 至121 頁），及其於
    99年8 月12日、99年12月20日、99年12月22日先後3 次向兆
    豐商銀影印之借款契約書影本各1 份（被證7 、8 、9 ；見
    本院卷第124 至130 頁）為證。惟查：兆豐商銀之系爭借款
    契約書正本共有1 式2 份，1 份為原告持有中，1 份為兆豐
    商銀持有，此為兩造所不爭執，並經本院向兆豐銀行調取該
    借款契約書正本，及經原告提出其所持有之借款契約書正本
    ，於100 年2 月25日言詞辯論期日經本院當庭比對勘驗結果
    ，兆豐商銀持有之借款契約書正本，與被告所提被證8 之影
    本（見本院卷第124 至127 頁）相符，其中契約書末頁「對
    保簽名及簽章」欄被告黃春蘭簽名右側「甲方」2 字（即本
    院卷第124 頁）是用鉛筆所寫，契約書第五條第肆點、第二
    條第伍點(一)、(二)、個別商議條款第二、三條均是浮貼再蓋印
    。而原告所持有之借款契約書正本，則與原告所提原證4 之
    影本相符（見本院卷第96至102 頁），其中「對保簽名及簽
    章」欄被告曾喜彩簽名右側「甲方」2 字，是以藍色原子筆
    所書寫，另外關於浮貼用印的條款，則與兆豐銀行持有之契
    約書正本相同，有該日言詞辯論筆錄在卷可稽（見本院卷第
    198 至200 頁），兩造對上開勘驗結果並表示無意見。至就
    於被告辯稱：該借款契約書上「對保簽名簽章」欄關於被告
    簽名旁之「甲方」2 字是先蓋印後才寫上「甲方」2 字一節
    ，原告亦不爭執，並陳稱：「行員有告知我有要修改的地方
    ，所以是先蓋之後再修改沒有錯。」等語（見本院卷第199
    頁反面）。而按「消費借貸契約之訂立，法律上並無應以書
    面為之之規定，民法第3 條第1 項所謂依法律之規定有使用
    文字之必要者，即不包含消費借貸契約之訂立在內。」（最
    高法院27年上字第3240號判例要旨參照）。是就兩造此部分
    之爭執，應審究者為被告與兆豐商銀間係達成消費借貸契約
    之意思合致，還是連帶保證契約之意思合致？至該借款契約
    書正本被告簽名處之「連帶保證人」文字，雖係經被告先蓋
    印後，始劃線刪除「連帶保證人」字樣，並增列「甲方」2
    字，然不當然可認此增刪係違背被告之意思，亦即無法因此
    即可推認被告並無擔任該筆借款共同借款人之意。蓋被告與
    兆豐商銀間之契約，乃成立於該書面契約作成之前，該書面
    僅為證明契約內容之文件，並非該契約成立之要件。職是，
    經查：
  1.兆豐商銀系爭借款契約書正本共有1 式2 份，分別為原告及
    兆豐商銀所持有，原告所持有之正本如原告所提原證4 之影
    本（見本院卷第16至102 頁），兆豐商銀所持正本則如被告
    所提被證8 之影本（見本院卷第124 至126 頁），已如前述
    。而被告所持有之契約書影本（被證6 ；見本院卷第116 至
    120 頁），經核對其上兩造之簽名筆跡，與原告所持有之該
    份契約書正本上兩造之簽名筆跡相符，應為同一份契約書。
    而被告於本件100 年2 月25日言詞辯論期日，就兆豐商銀持
    有之該份借款契約書正本表示：「立約人甲方不是我寫的名
    字，且我對保的時候也沒有出現我的名字。後面簽名欄是我
    簽名的，簽名下面的章也是我蓋的，我是在連帶保證人欄位
    上蓋章，當初我簽名蓋章的時候，連帶保證人的字樣並沒有
    劃掉改為甲方。對保欄簽名是我簽的，簽名旁邊的章是我蓋
    的，但是當初連帶保證人沒有刪除也沒有加註甲方的字樣，
    後來契約上其他的印文是把印章當場交給一位銀行的行員，
    由他當場在契約上蓋印。... 浮貼部分沒有意見，行員說的
    特別商議條款要蓋章，因為我是連帶保證人所以要蓋章，所
    以我當初覺得沒有問題。被證6 的契約是銀行行員到我公司
    對保，所以我有要求影印給我備查。... 我在公司對保的時
    候，就有看過這份契約正本。當天是簽了一式二份，之後就
    沒有再看過這份契約。」等語，對於原告持有之借款契約原
    本，被告則表示：「這份契約在對保的時候甲方的位置沒有
    寫上我的名字，我不知道何時被寫上去的，連帶保證人的欄
    位上的簽名跟蓋章是我用印的及簽名。對保人欄跟連帶保證
    人欄在我簽名用印的時候，並沒有刪除連帶保證人的字樣及
    寫上甲方的字樣。我當天簽的就是兆豐銀行送來的契約正本
    跟原告持有的契約正本。我只有簽過這次名字及用印，之後
    就沒有再接觸過合約。原告提出的契約書上浮貼的左手邊多
    了二個我與原告的章（與被證6 對造照不同處），這部分在
    我簽名的時候是沒有有，且第三頁第五條第四項的上方也是
    多了二個我與原告的章，多的章在我簽名的時候是沒有的，
    且浮貼的文字與用印的部分，也是都在我簽名的時候沒有的
    。第五條第四項浮貼的紙裡面的文字也是在我簽名的時候沒
    有的。... （問：你蓋完章用印完畢後，是否有將印章交給
    銀行行員？）沒有。我自己收起來，... 我沒有將印章交給
    原告過... 。」等語。是足認該借款契約書正本除上開被告
    所自承經其親自簽名、蓋章處外，其餘部分所蓋被告之印文
    ，乃被告自行將其印章交由兆豐商銀承辦人員，而授權承辦
    人員當場所蓋，且該行承辦人員蓋印後，已旋即將該印章交
    還被告，其後被告亦未再將該印章交予兆豐商銀或原告。而
    該借款契約書為兆豐商銀之制式契約，是衡情該契約當事人
    就契約書原載條款內容如無變更或其他特別約定之處，當無
    需於契約書原已記載之文字上蓋印之必要。因此，被告將其
    印章交由兆豐商銀承辦人員當場於該契約書上他處蓋印，理
    應對該契約書原載內容與雙方原合意之內容有不符之處，而
    須加以增刪有所認識。
  2.而查該借款契約書末頁立約人簽章欄被告簽名處上方之「連
    帶保證人」文字上，及「對保簽名及簽章」欄被告簽名處旁
    （右邊）之「連帶保證人」文字上，均蓋有被告之印文，是
    倘被告與兆豐商銀無修改該「連帶保證人」文字之意，何需
    於該處蓋被告之印文？此對照原告亦於上開欄位之甲方處簽
    名，惟並未於「甲方」2 字上蓋印可明。另該借款契約書於
    個別商議條款第二點，特別浮貼變更該條款為：「二、甲方
    茲聲明本契約之借款屬連帶債務，甲方任何一人對乙方之債
    務各負全部給付之責任。」並經兩造蓋印其上，顯係針對甲
    方有多數人時所為之特別約定，是如兩造及兆豐商銀並無合
    意被告亦為借款人之意，即倘借款人只有原告一人，則何需
    特別變更約定上開條款？再者：依該借款契約書第二條約定
    ：「動用方式：甲方應依左列第伍款方式支用本借款：...
    伍、（由甲方與乙方個別約定）（一）新台幣肆佰貳拾萬元
    整，憑借款支用書支用本借款，... （二）新台幣壹佰壹拾
    萬元整，憑借款支用書支用本借款，... 。」，及第三條約
    定，所借款項係撥入借款人（甲方）於兆豐商銀開設之帳戶
    內，或按借款人指定之方式撥付作為借款之交付。因此，該
    筆借款之支用，及款項之撥付，乃借款人之權限，與連帶保
    證人無關，連帶保證人均無置啄之餘地。故如被告未同意擔
    任借款人（甲方），則何以會與原告於94年9 月9 日共同出
    具借款支用書，向兆豐商銀支用530 萬元，並共同於「支用
    人」欄位簽名蓋章，及共同請求將支用款項存入其2 人所指
    定撥入之帳戶內？有兆豐商銀檢送本院之支用書影本1 紙在
    卷可證（見本院卷第73頁），足證被告確有與兆豐商銀合意
    擔任該借款契約之借款人之意思合致，自不因該借款契約書
    被告簽名處「連帶保證人」之文字係先蓋被告印文再刪除「
    連帶保證人」字樣及增列「甲方」2 字，而影響該消費借貸
    契約之成立。
  (三)綜上，被告既與原告同為該530 萬元借款契約之借款人，且
    依該借款契約書個別商議條款第二點之約定，明示兩造為連
    帶債務人，而原告就該開筆借款自94年9 月起至99年12月24
    日止，已向兆豐商銀共繳本息1,905,635 元，此為被告所不
    爭執。是原告依民法第280 條：「連帶債務人相互間，除法
    律另有規定或契約另有訂定外，應平均分擔義務。但因債務
    人中之一人應單獨負責之事由所致之損害及支付之費用，由
    該債務人負擔。」、第281 條第1 、2 項：「連帶債務人中
    之一人，因清償、代物清償、提存、抵銷或混同，致他債務
    人同免責任者，得向他債務人請求償還各自分擔之部分，並
    自免責時起之利息。」、「前項情形，求償權人於求償範圍
    內，承受債權人之權利。但不得有害於債權人之利益。」之
    規定，請求被告償還其應分擔之1/2 義務，即952,818 元（
    計算式：1,905,635 元÷2 ＝952,818 元；元以下四捨五入
    ），即無不合，應予准許。
八、從而，原告依民法第280 條、第281 條之規定請求被告給付
    952,818 元，及自原告民事準備書(二)狀繕本送達被告（即10
    0 年1 月3 日；見本院卷第160 頁）翌日後之100 年2 月24
    日起至至清償日止，按年息5%計算之利息，為有理由，應予
    准許，逾此部分之請求，為無理由，應予駁回。
九、兩造分別陳明願供擔保請准宣告假執行及免為假執行，經核
    原告勝訴部分，於法尚無不合，爰分別酌定相當之擔保金額
    准許之；至原告敗訴部分，因該部分之訴業經駁回，其假執
    行之聲請亦失所附麗，應併予駁回。
十、本件事證已臻明確，兩造其餘主張、陳述及所提之證據暨攻
    擊防禦方法，經本院審酌後，認均與本件判斷結果無影響，
    毋庸再予一一審酌，附此敘明。
結論：本件原告之訴為一部有理由、一部無理由，依民事訴訟法
第79條、第390 條、第392 條，判決如主文。
中    華    民    國   100    年    3     月    11    日
                  民事第一庭    法  官  黃信樺
以上正本係照原本作成
如對本判決上訴，須於判決送達後20日內向本院提出上訴狀。如
委任律師提起上訴者，應一併繳納上訴審裁判費。
中    華    民    國   100    年    3     月    11    日
                                書記官  李佳靜